【裁判字號】    90,上易,580
【裁判日期】    900516
【裁判案由】    詐欺等
【裁判全文】
臺灣高等法院高雄分院刑事判決                      九十年度上易字第五八號
    上  訴  人  臺灣高雄地方法院檢察署檢察官
    被      告  甲○○
                丙○○
                乙○○
右上訴人因被告詐欺等案件，不服臺灣高雄地方法院八十九年度易字第三六三八號，
中華民國八十九年十二月二十七日第一審判決（起訴案號：臺灣高雄地方法院檢察署
八十八年度偵字第六六七三號），提起上訴，本院判決如左：
    主    文
上訴駁回。
    理    由
一、公訴意旨略以：被告甲○○之兄甘進祥於八十二年間向告訴人丁○○（起訴書誤
    載為盧藏放）之父盧春長借貸新臺幣（下同）一百四十一萬元，並簽發支票七紙
    、本票一紙交由告訴人持有，惟嗣後均未兌現而久拖未還。乃被告甲○○為取回
    前開八張票據，竟與綽號「苦瓜忠」之被告丙○○及乙○○（於民國八十八年三
    月一日入伍服役）共同基於為自己不法所有之意圖，於八十八年二月二十四日上
    午，先由被告丙○○偽為調人，電約告訴人攜票與被告甲○○換取現金，同日十
    八時三十分許，在高雄縣阿蓮鄉「一壼村泡沫紅茶店」內，被告甲○○、丙○○
    與告訴人同坐一桌，被告乙○○則坐另桌，被告丙○○詐請告訴人將票據全部交
    其核對，致告訴人誤信其言而交付之，然被告丙○○甫得手略作核對狀，即趁告
    訴人不備，奪之逃出店外，告訴人緊追，旋遭被告乙○○由後趕上圍擋，任被告
    丙○○順利脫逸，被告甲○○復對告訴人稱：「你向苦瓜忠取回票據正本後，再
    來要債」云云，隨與被告乙○○揚長而去，因認被告三人均涉有詐欺、妨害自由
    罪嫌云云。
二、按犯罪事實應依證據認定之，無證據不得推定其犯罪事實，刑事訴訟法第一百五
    十四條定有明文。又告訴人之告訴，係以使被告受刑事訴追為目的，是其陳述是
    否與事實相符，仍應調查其他證據以資審認；再者，認定不利於被告之事實，須
    依積極證據，苟積極證據不足為不利於被告事實之認定時，即應為有利於被告之
    認定，更不必有何有利之證據，最高法院五十二年臺上字第一三００號、三十年
    上字第八一六號分別著有判例可資參照。又刑法第三百零四條第一項之強制罪，
    須以強暴、脅迫之方式，使人行無義務之事或妨害人行使權利始足當之，而所謂
    強暴，乃以有形之實力直接或間接不法加諸於人，例如對物或他人實施而間接及
    於被害人是；所謂脅迫，則係以加害之意思通知他人，使生畏懼之心而言。是如
    行為人雖有使人行無義務之事或妨害人行使權利之行為，然非以強暴脅迫之方式
    為之者，即不該當本罪。
三、本件公訴人認被告等涉有詐欺等犯嫌，係以告訴人之指述、其所提出之支、本票
    影本，及案發後被告甲○○、乙○○隨即揚長而去為主要論據。惟訊據被告三人
    均堅決否認有詐欺等犯行，被告甲○○辯稱：「丙○○是丁○○找來協調的，當
    天伊是一個人去泡沬紅茶店，核對完票後，伊將票放在桌上，並拿一封丁○○所
    寫的信給丙○○看，信上丁○○寫說如果可以談成，就不必透過丙○○，丙○○
    看了就把票拿走，伊並不知道丙○○為何將票拿走」等語；被告丙○○辯稱：「
    伊是受丁○○之託處理債務，當天核對完後，票放在桌上，甲○○拿了一封信給
    伊，內容是說債務人如果願意處理，就不要透過伊，甲○○並問伊說丁○○到底
    有無委託伊處理這件債務，伊生氣才把票拿走，並不是和甲○○說好的，後來當
    天伊有和丁○○通電話，說待會兒會將票送還給他，但丁○○不在，之後伊就去
    桃園，期間伊回高雄有打電話給丁○○，說票要放在檳榔攤，但檳榔攤不讓伊放
    票，伊與乙○○並不認識」等語；被告乙○○則辯稱：「當天伊是和朋友去泡沬
    紅茶店聊天，伊有和甲○○打招呼，但不知甲○○在做什麼，伊不認識丁○○、
    丙○○，也沒有阻擋丁○○」等語。
四、經查：
(一)、本件案發地點為對外營業之公眾得出入場所「一壼村泡沬紅茶店」，任何人自可
    在該場所消費進出，被告乙○○出現在該場合並無何可疑之處。又告訴人雖曾於
    警訊時依承辦員警提供之身分證上相片指認被告乙○○，然於偵訊時卻供稱：「
    （乙○○是否攔住你的其中之一？）有好幾人，我不敢確認」等語（偵查卷三十
    七頁參照）；原審審理時供稱：「在警局警員有拿口卡給我，我指認，當天支票
    被拿走，我追出去，有三人圍著我，無法確定乙○○是否其中一人，我看到乙○○是在店內，我被圍是在店外，無法確定他是圍我的人」等語（原審八十九年九
    月八日調查筆錄參照）；嗣又於本院審理時翻稱：「：：乙○○在丙○○拿走支
    票後，我追出去時，乙○○與其他人共三人攔阻我：：」（本院九十年四月二十
    四日調查筆錄參照），顯然告訴人無法確切指認被告乙○○案發當日是否曾為攔
    阻之行為。至告訴人另以被告乙○○於案發後之鄉鎮調解會中，自行與被告甲○○到場，據以推論其曾參與本件犯行，惟此次調解既涉及告訴人所指被告三人之
    犯罪行為，則被告乙○○因與己身利益有關而到場參與調解，本屬情理之常。而
    被告甲○○、丙○○亦均一再供稱被告乙○○並未參與本件債務協調事，或不認
    識被告乙○○等語。此外，更無何其他積極證據足資佐證被告乙○○確有妨害他
    人自由之犯行，是自難以其於案發當時適在前開泡沬紅茶店內消費，即為對其不
    利之推定。
(二)、告訴人事前答應如取回五十萬元之借款（按該筆借款嗣經和解為五十萬元），願
    給付被告丙○○十五萬元之調解酬勞；告訴人與被告甲○○、丙○○於前開泡沫
    紅茶店內相會後，被告甲○○要求告訴人拿出系爭八張票據以供核對，核對無訛
    置於桌上之際，被告甲○○另行交付一封信予被告丙○○，被告丙○○閱畢即將
    系爭票據拿走並轉身離開現場（起訴書誤載為被告丙○○要求核對，得手後即強
    行取走）等情，均業經告訴人於警訊、偵查、原審及本院審理時供述明確，並為
    被告甲○○、丙○○所不否認。雖告訴人曾於八十九年十二月一日原審審理時一
    度改稱並無核對票據之動作，惟與其一貫供述之情節明顯不符，無可採信。而該
    信函為告訴人所書寫予被告甲○○，內容大意為債務若能協議，即可不再透過被
    告丙○○居中協調，此亦經被告甲○○、丙○○供明在卷，雖該信函未附卷以資
    參照，然告訴人於本院審理時供稱：「：：信中內容是提及要甲○○直接扣除給
    丙○○要求的十五萬元，由甲○○本人直接給我三十五萬元當時我心中是想不願
    意與丙○○見面：：」等語，顯然信中意旨欲將被告丙○○排除在外，則被告丙○○本可因本件債務協議成立而獲取之報酬，竟於協調即將有所成果之際驚覺告
    訴人有意食言而排除其參與，乃憤而將系爭票據取走以為反制，與常理並無違背
    。而被告甲○○此際並未隨即離開現場，甚且以電話聯繫被告丙○○與告訴人通
    話，要求告訴人請被告丙○○返回處理，此為告訴人所是認，衡情，如若被告甲○○與被告丙○○共謀取走票據，則於告訴人將系爭票據交予被告甲○○後即可
    為之，何需待被告丙○○閱畢信函後始為之？又被告甲○○事後豈有仍滯留案發
    現場，並聯絡被告丙○○與告訴人通話之理？再被告丙○○究係由何人委託出面
    協調債務，告訴人與被告甲○○雙方各執一詞，然如協調成立，被告丙○○將可
    自告訴人索回之五十萬元中獲得十五萬元之代價，此亦為告訴人所自承，則告訴
    人有委託被告丙○○居中協調之情，已可先行認定，是以，僅以與告訴人已有委
    託關係之被告丙○○有上開突然之舉，逕行推定其與被告甲○○事前已有共同詐
    欺、妨害自由之犯意聯絡，即嫌速斷。至被告甲○○向告訴人稱須拿出系爭票據
    正本，始願處理債務，此本屬履行債務之合理要求，既與一般交易習慣無違，自
    無何可議之處。從而，尚難僅以告訴人主觀上之臆測，推定被告甲○○有公訴人
    所指前開犯行。
(三)、至被告丙○○固有未經告訴人同意逕行取走系爭票據之舉措，惟取走系爭票據時
    ，並未對告訴人施以強暴行為，此業經告訴人於本院審理時證稱：「（丙○○取
    走票據時，有無對你施暴？）我因為坐在他們對面，拿不到支票丙○○假裝看信
    將支票拿了就走了」等語足憑，而取走系爭票據之行為本身，固然有礙於告訴人
    權利之行使，然既未將有形之實力直接或間接加諸於告訴人身上，而僅加諸於票
    據本身，揆諸前揭說明，自非屬強暴行為無訛。況被告丙○○於取走系爭票據時
    ，曾向告訴人稱如欲拿回可至其住處，其會在住處等告訴人等語，此為告訴人於
    八十八年四月三十日偵訊時供述明確，且案發後約半個月，被告丙○○曾以電話
    與告訴人聯絡，稱欲將系爭票據置於某檳榔攤，後又以電話通知告訴人該檳榔攤
    不讓其寄放票據，此亦經告訴人於八十九年十二月一日原審審理時供明在卷。再
    系爭八張票據之發票日、到期日均在八十二年間，有該等票據影本附卷可稽，則
    所有得本於該票據主張之權利均已罹於時效，告訴人固可據以為民事訴訟上之證
    據方法，惟並非票據正本始得為之，縱僅有影本亦可供訴訟上之證明，是被告丙○○取走系爭支票，仍無法有效阻止告訴人權利之行使，且被告丙○○已當庭提
    出系爭票據予本院轉交告訴人收受，有本院九十年五月二日辯論筆錄可參，是綜
    合前揭各項情形以觀，被告丙○○取得系爭票據，主觀上自非意在行使票據上之
    權利，而在保障其因協調可獲得之酬勞，自難認其有不法所有之意圖，客觀上亦
    無強暴行為之實施，自與該罪之構成要件有所未符。
三、綜上所述，告訴人既無法確認被告乙○○為阻擋其追回被告丙○○之人，復無積
    極證據證明被告甲○○與被告丙○○共謀拿取系爭票據，而被告丙○○又係因閱
    畢告訴人予被告甲○○之信件，認將被排除在協商之外，報酬可能無著之情形下
    ，乃一時氣憤而取走系爭票據，是自難在無其他積極事證可佐告訴人之指訴情節
    下，僅憑告訴人一人之主觀臆測遽認被告等有共同妨害自由或詐欺犯行，原審以
    不能證明被告等犯罪，為其等均無罪之諭知，經核尚無不合，上訴意旨猶執前詞
    空言指摘原判決不當，為無理由，應予駁回。
四、被告甲○○、乙○○經合法傳喚，無正當理由不到庭，爰不待其陳述逕行判決。
據上論結，應依刑事訴訟法第三百六十八條、第三百七十一條，判決如主文。
本案經檢察官董明正到庭執行職務。
中    華    民    國      九十      年       五      月     十六   日
                              臺灣高等法院高雄分院刑事第八庭
                                  審判長法官  郭雅美
                                        法官  張盛喜
                                        法官  洪兆隆
右正本證明與原本無異。
不得上訴。
                                      書記官  葉淑華
中    華    民    國      九十      年       五       月    十八    日
                                                                 Ｊ


司法院資訊處製作；財團法人民間司法改革基金會備份。
